【裁判字號】    90,台上,3778
【裁判日期】    900621
【裁判案由】    偽造文書等罪
【裁判全文】
最高法院刑事判決                                九十年度台上字第三七七八號
    上  訴  人  丙○○
    選任辯護人  陳惠菊律師
    上  訴  人  丁○○
                        送達代收人：楊政憲律師
右上訴人等因自訴人乙○○等自訴偽造文書等罪案件，不服台灣高等法院台南分院中
華民國八十八年五月十一日第二審判決（八十七年度上易字第一五四○號，自訴案號
：台灣台南地方法院八十六年度自字第四七九號），提起上訴，本院判決如左：
    主  文
原判決撤銷，發回台灣高等法院台南分院。
    理  由
本件原判決認定上訴人丙○○、丁○○分別為自訴人乙○○、甲○○二人（下稱方女
二人）之胞弟及妹婿。緣民國八十四年十二月十一日，方女二人與丙○○之父方博正
（下稱方父）死亡，遺有坐落於台南縣佳里鎮○○段六○二、六○四、六○五號等三
筆土地。上訴人等圖謀單獨繼承，不予方女二人繼承，乃推由丁○○向方女二人詐稱
：伊投資之南台代書事務所專辦土地過戶登記事宜，可代為辦理方父遺產繼承事宜云
云；方女二人不疑有他，乃於同年月十二日向地政機關申請印鑑證明交予丁○○，但
上訴人等並未辦理遺產繼承登記事宜。方女二人認有蹊蹺，乃於同年月二十二日向地
政機關辦理變更印鑑，以防不利於渠等繼承權。惟上訴人等不知上情，仍於八十五年
一月二日在台南縣佳里鎮六安里四七號住處，利用不知情之代書林彥良偽造遺產（分
割）協議書，載明方父所遺之不動產均歸丙○○一人繼承，惟郵局存款新台幣（下同
）一百十三萬六千一百七十九元，則由方女二人及方李珠螺、方寶卿等人共同繼承等
內容，並偽造方女二人之署押及盜蓋方女二人之原印鑑章於其上，再由林彥良持向地
政機關辦理遺產繼承登記事宜，足以生損害於方女二人繼承之權利。惟因方女二人已
事先辦理變更印鑑，致遭地政機關退回而未得逞。上訴人等深恐方女二人訴諸於法，
乃於八十五年一月二十三日，由丙○○出面對方女二人動以姐弟情誼，並交付由丁○
○簽發，經丙○○背書之高雄區中小企業銀行中山分行，八十五年二月二十日，金額
各為三百萬元之支票二張，作為方女二人拋棄繼承財產權利之代價，方女二人不疑有
詐而應允。嗣方女二人於同年五月十三日提示上開二張支票，竟發現該支票已於同年
四月二十六日拒絕往來，且其上丁○○之印文亦與原印鑑不符；嗣又發現前揭三筆土
地已於八十五年一月二十六日辦理繼承登記完畢；上訴人等並將上開土地分別設定第
一、二順位之抵押權予案外人楊士震、蔡合凱，始知受騙。計上訴人等共詐得方女二
人就系爭遺產總值三千三百八十八萬零七百八十四元，各五分之一即六百七十七萬六
千一百五十七元繼承權之不法利益等情。因而撤銷第一審判決，改判依牽連犯關係從
一重論處上訴人等共同行使偽造私文書，足以生損害於他人罪刑，固非無見。
惟查，(一)、原判決認定上訴人等圖謀單獨繼承方父所遺留之前述三筆不動產，乃利用
不知情之代書林彥良偽造遺產分割協議書，載明方父之不動產均歸丙○○一人繼承，
並持向地政機關辦理繼承登記，足以生損害於方女二人繼承財產之權利等情，而論以
行使偽造私文書罪。惟其事實欄內，對於林彥良持上述偽造之遺產分割協議書前往辦
理繼承登記事宜之「地政機關」之具體名稱，並未詳加認定記載，已有欠完備。且對
於上訴人等行使前述偽造之遺產分割協議書向地政機關辦理遺產繼承登記之行為，是
否亦足以生損害於該地政機關辦理遺產繼承登記事務之正確性，亦未詳加調查認定，
理由內亦未加以論敘說明，亦非適法。又卷查上述遺產分割協議書內記載方父所遺留
而由丙○○單獨繼承之不動產共有十三筆，而林彥良製作之土地登記申請書登記清冊
土地標示內所記載之土地亦有九筆之多（見原審卷第宗第六十七頁至第六十九頁、
第一審卷第一八八頁）；原判決認定方父死後僅遺有前述三筆土地一節，似與卷內資
料內容不符。再甲○○於原審陳稱：伊並未辦理變更印鑑等語（見原審卷第宗第五
十五頁反面第八行）；且本件亦無甲○○曾於八十四年十二月二十二日辦理印鑑變更
之有關資料存卷可稽；原判決認定甲○○有與乙○○於上揭日期向地政機關辦理印鑑
變更一節，核與甲○○在原審所陳內容不符，亦有未合。另原判決認定上訴人等利用
林彥良偽造方女二人之署押於遺產協議書上等情，惟並未於理由內說明上訴人等偽造
署押部分之犯行應否加以論究；復未依刑法第二百十九條之規定，於主文內併將上訴
人等所偽造之署押宣告沒收，亦有理由不備及判決不適用法則之違法。復查卷附之土
地登記申請書內附有以方女二人、方李珠螺、方寶卿、丙○○等五人為共同申請人之
繼承系統表一份，其上並蓋有該五人之印文（見原審卷第宗第七十五、七十六頁）
。該繼承系統表究係真正？抑或係上訴人等利用林彥良於辦理遺產繼承登記時所同時
偽造？其上之印文是否亦屬盜蓋？此與本件犯罪事實之認定有關，原審未一併加以調
查審究，遽行判決，亦有可議。(二)、原判決認定上訴人等交付前揭印鑑不符且拒絕往
來之三百萬元之支票二張予方女二人，作為方女二人拋棄繼承財產權利之代價，方女
二人不疑有詐，乃應允所求等情，而詐得方女二人就方父遺產總值各五分之一（即六
百七十七萬六千一百五十七元）繼承權之不法利益等情，而就此部分論以詐欺得利罪
。惟其對於上訴人等主觀上是否具有不法為自己或第三人所有之詐欺意圖﹖渠等究竟
施用何項「詐術」使方女二人陷於錯誤，而應允拋棄其繼承財產權利﹖方女二人事後
如何拋棄繼承權以配合上訴人等辦理繼承登記手續？以及上訴人等究竟於何時，以何
方法取得方女二人之應繼承財產權利等項，均未於事實欄內詳予認定記載，理由內亦
未就此加以論敘說明，已有調查未盡及理由不備之違誤。且原判決引用卷附遺產稅繳
清證明書影本，作為認定方父遺產總值及計算上訴人等詐得不法利益價值之依據。惟
卷查上述遺產稅繳清證明影本內記載方父遺產總值為「三千九百四十四萬一千四百六
十八元」（見原審卷第宗第二十五頁）。原判決認定方父之遺產總值為「三千九百
一十四萬一千四百六十八元」，核與該遺產稅繳清證明影本所載不符；則其據此所計
算上訴人詐得不法利益之價額，自非正確。再查該遺產稅繳清證明影本所記載之遺產
總值三千九百四十四萬一千四百六十八元，係包括方父在佳里郵局之存款一百十三萬
六千一百七十九元在內（見原審卷第宗第二十五頁）。原判決既認定前揭偽造之遺
產分割協議書內，已載明方父上開郵局存款由方李珠螺、方寶卿及方女二人等人共同
繼承。則上訴人等似未詐取方女二人此部分繼承權之不法利益；乃原判決於計算上訴
人所詐得方女二人繼承財產權利價值時，並未先將上開存款金額扣除，則其依此計算
所得上訴人詐取不法利益之結果，亦非正確，併有可議。(三)、按刑法第五十五條所謂
之牽連犯，必須二個以上之行為有方法與結果之關係者，始足構成；亦即必須以犯一
罪之方法行為犯他罪，或以犯一罪之結果行為犯他罪，方有牽連關係之可言。本件依
原判決所認定之事實觀之，上訴人等先係利用行使偽造私文書之手段，以圖直接侵奪
方女二人之繼承財產權利，但未能得逞；事後乃再改以前述詐欺之手段，使方女二人
陷予錯誤應允拋棄繼承權而達其目的。則上訴人雖先後採用上述二種犯罪手段，以圖
達到其侵奪方女二人繼承財產權利之目的，但該二種犯罪手段，彼此之間互不相涉，
且各自獨立成罪，並非以犯其中一罪作為犯另一罪之方法行為，而其所犯之其中一罪
，亦非所犯另一罪之當然結果，依上說明，尚難認二罪之間有方法結果之牽連關係。
究竟上訴人所為之上開二行為之間具有何種關係﹖原判決未詳細說明，逕認上訴人所
犯詐欺與行使偽造私文書二罪間有方法結果之牽連關係，而依刑法第五十五條之規定
從一重依行使偽造私文書罪處斷，於法自有未合。以上或為上訴意旨所指摘，或為本
院得依職權調查之事項，應認原判決仍有撤銷發回之原因。
據上論結，應依刑事訴訟法第三百九十七條、第四百零一條，判決如主文。
中      華      民      國     九十     年      六      月    二十一    日
                              最高法院刑事第七庭
                                  審判長法官  吳  雄  銘
                                        法官  池  啟  明
                                        法官  石  木  欽
                                        法官  郭  毓  洲
                                        法官  吳  三  龍
      右正本證明與原本無異
                                              書  記  官
中      華      民      國     九十     年      六      月    二十六    日


司法院資訊處製作；財團法人民間司法改革基金會備份。
